臺灣新竹地方法院民事判決  
110年度訴字第1055號
原      告  安泰商業銀行股份有限公司


法定代理人  丁予康  

                   

訴訟代理人  施藝嫻  
被      告  陳王英妹

被      告  陳冠宏  
被  告  兼  
上二人共同
訴訟代理人  陳文忠  
被      告  陳富興  
被      告  許莉媛  

訴訟代理人  許振昌  
上列當事人間代位請求分割遺產事件，本院於民國111年2月17日
言詞辯論終結，判決如下：
    主　文
被告及原告之債務人陳文鳳，就附表一所示公同共有之陳鏡松遺
產，應由被告及原告之債務人陳文鳳，按附表二所示之應繼分比
例分割為分別共有。
訴訟費用由兩造依附表二所示訴訟費用分擔比例負擔。
    事實及理由
壹、程序方面：
一、按不變更訴訟標的，而補充或更正事實上或法律上之陳述者
    ，非為訴之變更或追加，民事訴訟法第256條定有明文。次
    按遺產之分割，係以消滅遺產之公同共有關係為目的，須繼
    承人全體始得為之。故原告提起請求分割遺產之訴，須以其
    他繼承人全體為被告，其當事人之適格始無欠缺（最高法院
    96年度台上字第610號民事判決意旨參照）。惟債權人基於
    民法第242條規定，乃代位行使債務人之權利，代位權僅為
    債權人對於債務人與第三債務人間之權利義務關係，非構成
    訴訟標的之事項，不得將被代位人（即債務人）列為共同被
    告，否則應將其對於債務人部分之訴，予以駁回（最高法院
    64年7月8日64年度第5次民庭庭推總會會議決定㈠、93年度台
    抗字第696號民事裁定意旨、臺灣高等法院暨所屬法院 102 
    年法律座談會民事類提案第5號研討結果參照）。經查，本
    件原告起訴時原以債務人陳文鳳及其他繼承人為被告，聲明
    ：㈠、被告等就被繼承人所遺如起訴狀附表所示不動產，應
    按應繼分比例分割為分別共有。㈡、訴訟費用由被告共同負
    擔（本院卷第9頁）。惟原告係基於債權人之地位，依民法
    第242條規定代位行使債務人陳文鳳之權利，自無再以被代
    位人陳文鳳為被告之餘地，原告於民國（下同）111年2月9
    日陳明更正陳文鳳為被代位人，並更正聲明為：㈠、被告就
    被繼承人所遺如附表一所示不動產，應依附表二按應繼分比
    例分割為分別共有。㈡、訴訟費用由被告按應繼分比例負擔
    （本院卷第313-314頁），依前開規定，應予准許。　
二、本件被告許莉媛經合法通知，未於最後言詞辯論期日到場，
    核無民事訴訟法第386條所列各款情形，爰依原告之聲請，
    准由其一造辯論而為判決。
貳、實體方面：
一、原告主張：
㈠、被代位人陳文鳳因積欠原告債務未清償，嗣原告聲請強制執
    行，業經臺灣基隆地方法院核發96年度執良字第7541號債權
    憑證在案，陳文鳳迄今尚欠新臺幣（下同）614,585元，及
    自94年12月13日起至至清償日止，按年息12%計算之利息。
    陳文鳳雖有於108年5月16日繼承被繼承人陳鏡松如附表一所
    示之不動產，然迄未分割遺產，致原告無法就其所繼承之不
    動產聲請強制執行，爰依民法第242條、第1164條等規定，
    代位陳文鳳起訴請求分割遺產。
㈡、訴之聲明：
  ⒈被告就被繼承人所遺如附表一所示不動產，應依附表二按應
    繼分比例分割為分別共有。
　⒉訴訟費用由被告按應繼分比例負擔。
二、被告答辯：
㈠、被告陳王英妹、陳文忠、陳冠宏：
  　沒有意見，同意分割。陳鏡松的遺產只有土地，沒有其他的
    遺產。陳榮昌往生，由陳冠宏、許莉媛繼承。
㈡、被告陳富興：
  　沒有意見，同意分割。陳鏡松的遺產只有土地，沒有其他的
    遺產。
㈢、被告許莉媛經合法通知，未於最後言詞辯論期日到場，其訴
    訟代理人之前到場及訴狀之陳述：
  　同意依應繼分之比例分割。
三、兩造不爭執事項：
㈠、被代位人陳文鳳積欠原告款項未清償，有臺灣基隆地方法院9
    6年度執字第7541號債權憑證可證(證一)，原告對被代位人
    陳文鳳有債權存在。
㈡、被代位人陳文鳳及被告陳王英妹、陳富興、陳文忠、陳冠宏
    及許莉媛為被繼承人陳鏡松之繼承人，均無拋棄繼承，於10
    7年6月29日繼承如附表所示不動產，並於108年5月16日完竣
    所有權登記(證二)，然迄未分割遺產，且該不動產並無不能
    分割之情事，也無不能分割之約定。
四、本件爭點：
    原告請求按應繼分比例分割被繼承人陳鏡松如起訴狀附表之
    遺產，有無理由？
五、法院之判斷：　　　　　　　　
㈠、原告主張之前開事實，提出臺灣基隆地方法院97年2月25日96
    年度執良字第7541號債權憑證、繼續執行紀錄表、土地登記
    謄本、戶籍謄本、107年度綜合所得稅各類所得資料清單、
    全國財產稅總歸戶財產查詢清單、繼承系統表等為證（本院
    卷第15-33、119-152頁），並有新竹縣竹北地政事務所函附
    土地登記謄本及繼承登記案卷資料；財政部北區國稅局竹北
    分局函附遺產稅申報書等足憑（本院卷第43-77、257-289頁
    ），且為被告所不爭執，並提出新竹縣竹北地政事務所土地
    登記完畢通知書、財政部北區國稅局遺產稅免稅證明書為證
    （本院卷第245、247、297頁），堪認原告之主張為真實。
㈡、按繼承人有數人時，在分割遺產前，各繼承人對於遺產全部
    為公同共有。繼承人得隨時請求分割遺產，但法律另有規定
    或契約另有訂定者，不在此限，民法第1151條、第1164條分
    別定有明文。又債務人怠於行使其權利時，債權人因保全債
    權，得以自己之名義，行使其權利；但專屬於債務人本身者
    ，不在此限。前條債權人之權利，非於債務人負遲延責任時
    ，不得行使；但專為保存債務人權利之行為，不在此限，民
    法第242條、第243條亦有規定。是前開代位權行使之範圍，
    依同法第243條但書規定推之，並不以保存行為為限，凡以
    權利之保存或實行為目的之一切審判上或審判外之行為，諸
    如假扣押、假處分、聲請強制執行、實行擔保權、催告、提
    起訴訟等，債權人皆得代位行使（最高法院69年台抗字第24
    0號民事判例意旨參照）。次按繼承人自繼承開始時，承受
    被繼承人財產上之一切權利，並得隨時分割遺產，是繼承人
    於繼承開始後，其對遺產之權利，性質上即為具有財產價值
    之權利，固得以之為標的聲請強制執行，惟繼承人對遺產之
    公同共有權利係源於繼承原因關係，於遺產分割析算完畢前
    ，繼承人對特定物之公同共有權利尚無法自一切權利義務公
    同共有之遺產中單獨抽離而為處分，使拍定之第三人得因一
    部遺產權利加入全部遺產之公同共有關係，是執行法院尚不
    得逕行拍賣債務人對於遺產之公同共有權利，應待遺產分割
    完畢，再就債務人分得之特定財產為拍賣。末查執行法院已
    就系爭房地之公同共有權利為查封，如債務人有怠於辦理遺
    產分割之情形，尚非不得由再抗告人代位提起分割遺產訴訟
    ，待分割遺產完畢，始為拍賣(最高法院99年度台抗字第392
    號民事裁定意旨參照)。原告對陳文鳳有系爭債權614,585元
    本金及利息存在，而被告及陳文鳳已共同繼承取得系爭遺產
    為公同共有人，該等遺產並無不能分割之情形，亦無公同共
    有存續期間或分管契約之約定，原告前對陳文鳳強制執行因
    其無財產可供執行而核發債權憑證（本院卷15-19頁），並
    經依職權調閱臺灣臺中地方法院105年度司執字第105620號
    卷查明。原告之系爭債權無法受償，陳文鳳怠於行使遺產分
    割請求權，致原告無法進一步就陳文鳳針對系爭遺產分得之
    部分追償，則原告為保全其對陳文鳳之債權能獲得清償，自
    有依民法第242條之規定，代位行使陳文鳳之遺產分割請求
    權，而對被告訴請分割系爭遺產必要，且遺產分割請求權非
    專屬於陳文鳳。從而，原告提起本件訴訟，代位陳文鳳行使
    對系爭陳鏡松遺產之分割請求權，為有理由。
㈢、按公同共有物之分割，除法律另有規定外，準用關於共有物
    分割之規定。亦為同法第830條第2項所明定。準此，公同共
    有遺產之分割，於共有人不能協議決定分割方法時，依民法
    第830條第2項準用第824條第2項、第3項，法院應命為下列
    之分配：⑴以原物分配於各共有人（民法第824條第2項第1款
    前段）；⑵原物分配，並以金錢補償共有人中未受分配，或
    不能按其應有部分受分配者（民法第824條第2項第1款但書
    、第3項）；⑶原物分配顯有困難時，得變賣共有物，以價金
    分配於各共有人；或以原物之一部分分配於各共有人，他部
    分變賣，以價金分配於各共有人（民法第824條第2項第2款
    ）。次按裁判分割共有物，究依何種方式為適當，法院有自
    由裁量之權，並應斟酌當事人之聲明、共有物之性質、經濟
    效用及全體共有人之利益等情事公平決之，不受當事人聲明
    之拘束。又終止遺產之公同共有關係，應以分割方式為之，
    將遺產之公同共有關係終止改為分別共有關係，性質上亦屬
    分割遺產方法之一（最高法院82年度台上字第748號民事判
    決意旨參照）。再按遺產繼承人，除配偶外，依左列順序定
    之：一、直系血親卑親屬，二、父母，三、兄弟姊妹，四、
    祖父母；前條所定第一順序之繼承人，以親等近者為先；第
    1138條所定第一順序之繼承人，有於繼承開始前死亡或喪失
    繼承權者，由其直系血親卑親屬代位繼承其應繼分；同一順
    序之繼承人有數人時，按人數平均繼承；民法第1138條、第
    1139條、第1140條、第1141條前段定有明文。被繼承人陳鏡
    松於107年6月29日死亡時，其繼承人為陳文鳳及被告5人，
    有戶籍謄本可佐（本院卷第59-69頁）、陳文鳳及被告5人就
    系爭遺產之應繼分比例如附表二，堪以認定。原告主張系爭
    遺產應按陳文鳳及被告之應繼分比例，採取變更為分別共有
    之方式加以分割，分割為分別共有，被告均同意原告之分割
    方案，經核此一分割方案與法無違，且僅係將公同共有改為
    分別共有，並不損及被告之利益，況被告對於因分割所分得
    之應有部分仍得自由單獨處分、設定負擔，可避免公同共有
    關係久延致影響彼此權益，是此分割方法尚屬合理，對被告
    及陳文鳳間而言亦為公平而可採。本院認就本件如前所述之
    遺產，應以採行按附表二所示應繼分比例，分割為分別共有
    之分割方法為適當可採。
㈣、綜上所述，原告依民法第242條、第1164條等規定，代位其債
    務人陳文鳳，起訴請求被告就被繼承人陳鏡松所遺如附表一
    所示不動產，應依附表二按應繼分比例分割為分別共有，為
    有理由，應予准許，爰判決如主文第1項所示。
六、末按因共有物分割、經界或其他性質上類似之事件涉訟，由
    敗訴當事人負擔訴訟費用顯失公平者，法院得酌量情形，命
    勝訴之當事人負擔其一部，民事訴訟法第80條之1定有明文
    。而各繼承人均得隨時請求分割遺產，且裁判分割遺產乃形
    成訴訟，法院決定遺產分割之方法時，應斟酌何種分割方法
    較能增進共有物之經濟效益，並兼顧全體繼承人之利益，以
    決定最適當之分割方法，不受原告聲明之拘束，亦不因由何
    人起訴而有不同。又代位分割遺產之訴，係由原告以自己名
    義主張代位權，以保全債權為目的而行使債務人之遺產分割
    請求權，原告與被告之間實屬互蒙其利。是原告代位陳文鳳
    提起本件分割遺產之訴雖有理由，惟本院認關於訴訟費用之
    負擔，應由全體繼承人各按其法定應繼分比例負擔較屬公允
    ；而原告之債務人即陳文鳳應分擔部分即由原告負擔之，爰
    諭知訴訟費用之負擔如主文第2項所示。
七、據上論結，本件原告之訴為有理由，依民事訴訟法法第80條
    之1，判決如主文。
中　　華　　民　　國　　111 　年　　2 　　月　　25　　日
                  民事第二庭    法　官　林麗玉
以上正本係照原本作成。
如對本判決上訴，須於判決送達後20日內向本院提出上訴狀。併
繳納上訴審裁判費。
中　　華　　民　　國　　111 　年　　2 　　月　　25　　日
                                書記官　郭春慧
附表一：
編號 地號 面積 （平方公尺） 權利範圍 （公同共有） 1 新竹縣○○鎮○○段000000地號土地 3843.24平方公尺 全部 2 新竹縣○○鎮○○段000000地號土地 2612.2平方公尺 306/1000 
　　　　 
附表二：
編號 繼承人 應繼分比例即訴訟費用負擔比例 1 陳王英妹 1/5 2 陳富興 1/5 3 陳文忠 1/5 4 陳冠宏 1/10 5 許莉媛 1/10 6 陳文鳳 1/5（原告負擔）